ACORDAO-COMPLETO-2350806

ACÓRDÃO 4519/2019 ATA 20/2019 - PRIMEIRA CÂMARA

VISTOS, relatados e discutidos estes autos de tomada de contas especial instaurada pela Secretaria de Políticas Públicas de Emprego (SPPE) do então Ministério do Trabalho e Emprego (MTE) em desfavor da Força Sindical e de Paulo Pereira da Silva, presidente da entidade à época dos fatos, em razão da impugnação parcial de despesas relativas ao Convênio MTE/SPPE/CODEFAT 1/2005 (Siafi 522.036) ,
	ACORDAM os Ministros do Tribunal de Contas da União, reunidos em sessão da Primeira Câmara, ante as razões expostas pelo Relator, em:
	9.1. julgar regulares com ressalva as contas da Força Sindical (65.524.944/0001-03) e de Paulo Pereira da Silva (XXX.067.689-XX) , com fundamento nos arts. 1º, inciso I, 16, inciso II, 18 e 23, inciso II, da Lei 8.443/1992, c/c os arts. 1º, inciso I, 208 e 214, inciso II, do Regimento Interno do TCU, dando-lhes quitação; e
	9.2. dar ciência deste acórdão à Secretaria Especial de Previdência e Trabalho do Ministério da Economia.

Tomada de Contas Especial instaurada pelo então Ministério do Trabalho e Emprego, em decorrência da impugnação parcial de despesas custeadas com recursos de convênio, que tinha por objeto a manutenção de postos de atendimento ao trabalhador, com a finalidade de executar atividades inerentes ao Programa Seguro Desemprego, por intermédio do Sistema Nacional de Emprego, no exercício de 2005. Julgamento de mérito.

Primeira Câmara

Força Sindical.

3. Responsáveis: Força Sindical (65.524.944/0001-03); Paulo Pereira da Silva (XXX.067.689-XX).

13.1. Ministros presentes: Walton Alencar Rodrigues (Presidente), Benjamin Zymler, Bruno Dantas (Relator) e Vital do Rêgo.

BRUNO DANTAS

Por registrar as principais ocorrências havidas no andamento do processo até o momento, resumindo os fundamentos das peças acostadas aos autos, adoto como relatório, com os ajustes necessários, a instrução da secretaria responsável pela análise da demanda (peça 60) , que contou com a anuência do corpo diretivo da unidade (peças 61-62) e do Ministério Público junto ao TCU (peça 63) :
“INTRODUÇÃO
1. Cuidam os autos de tomada de contas especial (TCE) , instaurada em desfavor da Força Sindical, por possíveis irregularidades na execução do Convênio MTE/SPPE/CODEFAT 1/2005 e seus aditivos, registro Siafi 522.036, firmado entre aquela entidade e o Ministério do Trabalho e Emprego (MTE) , por intermédio da Secretaria de Políticas Púbicas de Emprego (SPPE) , sendo interveniente o Conselho Deliberativo do Fundo de Amparo ao Trabalhador (Codefat) , com o objetivo de executar atividades relativas ao Programa do Seguro Desemprego, no âmbito do sistema nacional de emprego - SINE.
HISTÓRICO
2. Em 25/2/2005, a Força Sindical, representada pelo seu presidente, Paulo Pereira da Silva, e o Ministério do Trabalho e Emprego, por intermédio da Secretaria de Políticas Públicas de Emprego, sendo interveniente o Conselho Deliberativo do Fundo de Amparo ao Trabalhador, firmaram o Convênio MTE/SPPE/CODEFAT 1/2005, tendo por objetivo o estabelecimento de cooperação técnica e financeira mútua, para a execução de atividades inerentes à operação do Programa do Seguro-Desemprego, por intermédio do Sistema Nacional de Emprego - SINE, compreendendo a manutenção de postos de atendimento ao trabalhador, visando sua inserção no mercado de trabalho (peça 1, p. 119-123, e peça 2, p. 1-6) .
3. O convênio se encerraria em 31/12/2005 (peça 2, p. 4) e os recursos envolvidos somaram R$ 11.148.190,00, sendo R$ 9.381.076,00 a serem repassados pelo concedente e o restante, R$ 1.767.114,00, a contrapartida devida pela Força Sindical (peça 1, p. 122) . Os valores sob responsabilidade da União seriam transferidos em quatro parcelas.
4. A primeira parcela, na monta de R$ 1.876.215,00, foi liberada em 2/3/2005, conforme a ordem bancária 05OB900122 (peça 2, p. 13) . Na data de 30/3/2005, foi liberada a segunda parcela, no total de R$ 3.283.376,00, mediante a ordem bancária 05OB900237 (peça 2, p. 19) .
5. Em 16/9/2005, mediante o Parecer 66/2005/CGCC/SPOA/SE/MTE, foi recomendada a aprovação da execução financeira da prestação de contas parcial do convênio, considerando que ‘a análise conclusiva sobre o cumprimento do Art. 30 da IN 01/97 somente poderá ser realizada na prestação de contas final’ (peça 2, p. 55) . Por seu turno, conforme o Parecer Técnico 272/CSINE/CGER/SPPE/MTE, de 20/9/2005, também se propôs aprovar a execução física do objeto, referente à primeira parcela, considerando que ‘a análise conclusiva sobre o cumprimento das metas somente poderá ser realizada na prestação de contas final’ (peça 2, p. 58) . Desse modo, o ordenador de despesas aprovou a prestação de contas parcial do ajuste em seguida, sem data especificada (peça 2, p. 59) .
6. Ato contínuo, em 21/9/2005 foi repassada a terceira parcela, de R$ 3.283.376,00, mediante a ordem bancária 05OB900878 (peça 2, p. 62) . Em 31/10/2005, por meio do Parecer 129/2005/CGCC/SPOA/SE/MTE, foi recomendado aprovar a execução financeira da segunda parcela, considerando que ‘a análise conclusiva sobre o cumprimento do Art. 30 da IN 01/97 somente poderá ser realizada na prestação de contas final’ (peça 2, p. 65) . De igual modo, conforme o Parecer Técnico 323/CSINE/CGER/SPPE/MTE, de 24/11/2005, propôs-se aprovar a execução física do objeto, referente à segunda parcela, considerando que ‘a análise conclusiva sobre o cumprimento das metas somente poderá ser realizada na prestação de contas final’ (peça 2, p. 68) . Consequentemente, o ordenador de despesas aprovou a prestação de contas parcial do ajuste em seguida, sem data especificada (peça 2, p. 69) .
7. Finalmente, em 30/11/2005 foi liberada a última parcela, no total de R$ 938.109,00 mediante a ordem bancária 05OB901011 (peça 2, p. 73) .
8. Em 26/12/2005, foi celebrado o primeiro termo aditivo entre as partes (peça 3, p. 17- 18) . O objetivo do aditivo consistia em alterar a data de encerramento do convênio, para 28/2/2006, e modificar o valor pactuado, que passaria a ser de R$ 15.591.590,00, cabendo R$ 13.124.460,00 ao concedente, e R$ 2.467.127,00 a título de contrapartida.
9. Dessa forma, em 28/12/2005, foi feito um novo repasse, de R$ 3.743.387,00, conforme a ordem bancária 05OB901182 (peça 3, p. 22) .
10. Na data de 24/2/2006, alterou-se o encerramento do convênio para 31/3/2006, por meio da celebração do segundo termo aditivo (peça 3, p. 70) .
11. No exame da prestação de contas final, conforme a Nota Informativa 113/2007, sem data especificada, após realizadas diversas tratativas para o saneamento de pendências, o MTE glosou despesas no total de R$ 125.840,05, pois as notas fiscais correspondentes registravam datas anteriores à vigência do convênio (peça 3, p. 136-137) .
12. Em 8/5/2007 foi encaminhado ao senhor Paulo Pereira da Silva, na condição de Presidente da Força Sindical, o Ofício 1472/DES/SPPE/MTE, contendo notificação para pagamento do débito (peça 3, p. 135) .
13. Posteriormente, em 24/5/2007, a Força Sindical apresentou pedido de reconsideração (peça 3, p. 141-143) . Não consta análise desse pedido nos autos, mesmo com a adição de 24 (vinte e quatro) peças ao processo após a primeira instrução.
14. Mediante o Ofício 5609/2012 CGCC/SPPE/MTE, de 21/9/2012, o Ministério reiterou a solicitação para pagamento do débito, sob pena de inscrição no Cadastro de Inadimplentes-Cadin (peça 3, p. 144) . Nova reiteração foi encaminhada por meio do ofício CGCC/SPPE/MTE 786, de 19/2/2013 (peça 3, p. 157) . Finalmente, a inscrição no CADIN foi realizada em 9/7/2013 (peça 3, p. 166) .
15. Irresignada, a Força Sindical ingressou com a Ação Ordinária 0027795-10.2014.4.01.3400, no Plantão Judiciário da 21ª Vara da Seção Judiciária Federal do Distrito Federal, solicitando antecipação de tutela no sentido de que a autora fosse retirada imediatamente do Cadin (peça 3, p. 160-164) . O juízo deferiu o pedido em 16/4/2014.
16. Foi juntado aos autos cópia de relatório de fiscalização realizada pela CGU, de 23/10/2007, a qual contemplou o convênio em análise (peça 3, p. 175-183) . A Controladoria diagnosticou diversas irregularidades em sua execução. Frise-se que o Ministério Público Federal também está apurando irregularidades na execução do convênio, como se depreende do Ofício 5929/2014-PRDF/MCA, emitido pelo 1º Ofício de Combate à Corrupção da Procuradoria da República no Distrito Federal (peça 3, p. 172-173) .
17. Em 20/3/2015, o Grupo Executivo formado para conduzir a tomada de contas especial emitiu a Nota Técnica 12/2015/GETCE/SPPE/MTE e anuiu às análises anteriores (peça 4, p. 4-6) . O referido Grupo Executivo de Tomada de Contas Especial (GETCE) foi instituído pela Portaria- MTE 52/2011 (peça 1, p. 10) .
18. Assim, conforme o Ofício 201/2015/GETCE/SPPE/MTE, de 23/3/2015, a Força Sindical foi novamente instada a quitar o débito ou a apresentar defesa (peça 4, p. 7) . O mesmo ocorreu com Paulo Pereira da Silva, conforme o Ofício 202/2015/GETCE/SPPE/MTE, também de 23/3/2015 (peça 4, p. 10) .
19. A defesa dos envolvidos foi examinada no Relatório de Tomada de Contas Especial 10/2015 de 22/4/2015 (peça 4, p. 31-37) . Em essência, o MTE considerou que (peça 4, p. 36) :
Diante dos argumentos da defesa, ressaltamos que não foi apresentada documentação prévia do MTE que autorizasse a realização de despesas antes da vigência do Convênio, o que demonstra que esses atos foram realizados sem o consentimento e conhecimento do órgão concedente.
20. Logo, foi mantido o débito e notificados os responsáveis (peça 4, p. 43-52) .
21. A CGU examinou a TCE por meio do Relatório de Auditoria 1811/2015 (peça 4, p. 69- 71) , anuindo, em essência, com as conclusões do tomador de contas especial. O Certificado de Auditoria 1811/2015 certificou a irregularidade das contas (peça 4, p. 73) e o Parecer do Dirigente do Órgão de Controle Interno 1811/2015 concluiu pela irregularidade das contas (peça 4, p. 74) .
22. Na data de 6/11/2015, o Ministro de Estado de Trabalho e Emprego atestou ter tomado ciência dos documentos acima (peça 4, p. 77) .
23. A instrução precedente (peça 5) concluiu que o processo não possuía documentação suficiente para se formar um juízo de valor, de modo que a proposta de encaminhamento foi no sentido de diligenciar o Ministério do Trabalho e Emprego para que apresentasse a prestação de contas completa do convênio em análise.
24. A proposta contou com a anuência da unidade (peça 6) a qual, por meio da delegação de competência conferida pelo Relator do presente processo (Portaria-MIN-BD 1, de 22/8/2014) , encaminhou o ofício de diligência 1252/2016 - TCU/Secex-SP, solicitando a documentação supramencionada (peça 7) . O Ministério tomou conhecimento do ofício em 1/6/2016 (peça 8) e encaminhou a resposta, intempestivamente, em 15/7/2016 (peças 9 a 33) .
25. A análise da documentação apresentada foi efetuada na instrução da peça 37. Em resumo, a instrução apontou que a documentação trazida aos autos confirmou a existência de execução de despesas fora do período de cobertura do convênio, sem autorização do Ministério e em afronta à Instrução Normativa 1/1997 da Secretaria do Tesouro Nacional, bem como em afronta ao próprio termo de ajuste do referido convênio, em sua cláusula sexta.
26. A referida instrução destacou ainda que o Ministério aprovou a execução física do convênio e que as irregularidades apontadas em relatório da CGU no ano de 2007 não foram tratadas nos novos documentos acostados aos autos (vinte e quatro peças) , além de sua suposta ocorrência ter se dado no ano de 2005, incidindo, portanto, no caso de prescrição da pretensão punitiva do TCU, nos termos do art. 205 do Código Civil e jurisprudência do Tribunal, a exemplo do Acórdão 1441/2016-TCU-Plenário. Com isso, foi proposta a citação da entidade e do seu presidente à época, para que recolhessem a quantia impugnada na prestação final de contas, por meio da Nota Informativa 113/2007 (peça 3, p. 136-137) , ou seja, as despesas realizadas fora do período de vigência do convênio.
27. Antes da realização da citação, a Força Sindical ingressou nos autos com pedido de emissão de guia para recolhimento do débito apontado, sem a incidência de juros de mora, e que as contas fossem julgadas regulares com ressalva.
28. O Ministro Relator, em despacho acostado à peça 41 dos presentes autos, autorizou a citação proposta pela unidade instrutiva, mas fez a ressalva de que o julgamento das contas como regulares com ressalvas depende do exame da boa-fé dos responsáveis, o que se pretende avaliar a seguir.
EXAME TÉCNICO
29. Apesar do pedido inicial de emissão da guia para recolhimento do débito apontado como devido, sem pedido de parcelamento, a entidade, após autorização da citação pelo Relator, apresentou suas alegações de defesa, acrescentando desta feita o pedido de parcelamento do débito.
30. A defesa consta da peça 56 dos presentes autos. Na parte introdutória, além do histórico que em nada difere ou acrescenta ao que já foi exposto nos parágrafos acima, a defesa alega que todas as despesas ainda impugnadas têm relação com o objeto do convênio, devendo, desse modo, ser consideradas para fins de aprovação das contas.
31. A seguir, a defesa esclarece que a cooperação técnica e financeira entre a entidade e o Ministério para a execução de atividades inerentes à operação do programa seguro-desemprego não teve início no convênio aqui analisado. Outros acordos com o mesmo objeto vinham sendo pactuados em anos anteriores a 2005, com as atividades sendo ‘renovadas’ a cada ano. Como exemplo menciona o convênio 94/2004, cuja vigência terminou, após termo aditivo, em 31/1/2005, vinte e cinco dias antes da assinatura do convênio objeto deste processo.
32. A defesa admite que a entidade manteve o seu funcionamento, ‘mesmo sem a devida cobertura contratual’. Segundo a Força Sindical, a situação se deu com base em dois fatos: (i) não deixar o trabalhador desamparado e (ii) a ciência de que já tramitava no MTE o processo administrativo para a ‘renovação’ das atividades conveniadas. Assim, as despesas de custeio ocorridas entre o fim do convênio 94/2004 e o início do convênio 1/2005 foram inseridas na prestação de contas do segundo.
33. Outro argumento arrolado foi o de que os serviços prestados no Centro de Solidariedade ao Trabalhador da Força Sindical são de natureza continuada, não podendo ser interrompidos, sob pena de prejudicar o trabalhador que busca inserção no mercado de trabalho.
34. Outra informação apresentada é a de que as despesas de custeio ora impugnadas foram ‘compensadas’ pela não inclusão de outras realizadas durante a vigência do convênio. Assim, defendem que tal ação ‘pode ser considerada como mera irregularidade formal, pois não resultou em qualquer prejuízo ao erário’.
35. Prossegue defendendo o argumento de que a devolução dos valores caracterizaria enriquecimento ilícito por parte da Administração Pública. Ainda, que o fato de as despesas objeto de questionamento serem relacionadas ao Centro de Solidariedade ao Trabalhador caracterizaria a boa-fé da defendente.
36. Outro tópico defende a ausência de responsabilidade de Paulo Pereira da Silva, primeiro sob o argumento de que não era sua competência a gestão em si do Centro de Solidariedade ao Trabalhador, segundo devido à complexidade da instituição que preside, dando como exemplo o fato de possuir mais de mil e seiscentas entidades filiadas.
37. Por fim, argumenta que os três últimos itens elencados na planilha de despesas fora da vigência do convênio estariam na verdade dentro da vigência, pois a planilha indica que as despesas, totalizando R$ 40 mil, foram pagas alguns dias após a assinatura do ajuste.
Análise
38. De forma geral, pode-se afirmar que a maior parte dos argumentos trazidos nestas alegações de defesa já foram utilizados anteriormente neste mesmo processo e junto ao MTE e CGU. Prova disso é o trecho da instrução anterior (peça 37) , que já analisou parte deles e continua válido, conforme se extrai do excerto a seguir:
‘29. Em síntese, o principal argumento da entidade para a realização de despesas fora do período de vigência do convênio é de que são despesas de caráter continuado e que o Ministério havia acatado as mesmas justificativas em convênios anteriores (peça 3, p. 142) . Acrescenta que se trata de mera irregularidade formal.
30. Não há previsão legal para tal procedimento e, caso algum agente do Ministério de fato tenha aceitado a conduta anteriormente, seria passível de punição. Contudo, não há nos presentes autos exemplo de que tenha ocorrido tal fato e nem outra justificativa razoável para o aceite dessa afronta à norma legal. O próprio Ministério, pelo menos no que tange ao convênio aqui tratado, não aceitou as justificativas da Força Sindical em nenhum momento, sendo seguido em seu entendimento pela CGU. Abrir uma exceção à regra traria danos à Administração Pública e dificultaria o controle de tais instrumentos de repasse, caso se tornasse prática comum.’
39. O argumento da celebração de convênios de forma continuada não acode à defesa, muito pelo contrário. Uma vez que esse modelo de convênio era algo corriqueiro tanto para o Ministério quanto para a força sindical, o lapso temporal em que as atividades do Centro de Solidariedade ficaram contratualmente descobertas demonstra falta de planejamento dos gestores.
40. Ademais, vale repetir algo já dito na instrução anterior. A entidade possui recursos capazes de financiar as despesas ora impugnadas, que representam fração minúscula do valor total do convênio (menos de 1%) . Prova disso é que mesmo a contrapartida a cargo da Força Sindical é muitas vezes maior que os valores sob litígio. Além disso, a própria entidade havia proposto o pagamento do valor questionado.
41. Sobre a informação de que as despesas de custeio realizadas fora do prazo de vigência do convênio terem sido compensadas por outras não consideradas na prestação de contas, a mesma veio desacompanhada de documentação, de modo que não pode ser considerada.
42. Os itens que a defesa alega estarem dentro do prazo de vigência do convênio e mesmo assim na lista de despesas impugnadas referem-se a aluguéis de imóveis (peça 13, p. 127) . O motivo por estarem na lista é que o fato gerador ocorreu fora da vigência, de modo que esse argumento também não pode ser acatado.
43. Sobre a responsabilização do dirigente máximo da entidade e a aferição de boa-fé, algumas considerações preliminares devem ser expostas. A primeira é que a boa-fé somente pode ser analisada em relação à conduta humana e não em relação à pessoa jurídica, eis que desprovida de capacidade volitiva.
44. Ainda, é entendimento pacífico neste Tribunal que, diante de situações de irregularidade na aplicação de recursos públicos, não se presume a boa-fé dos gestores; é imperioso que seja apresentado algum elemento fático capaz de demonstrá-la. O mesmo Ministro Relator do presente processo já asseverou, no voto condutor do Acórdão 4667/2017-TCU-Primeira Câmara que
‘A boa-fé não pode ser presumida ou acatada a partir de mera alegação, devendo ser demonstrada e comprovada a partir dos elementos que integram os autos, corroborada em contexto fático propício ao reconhecimento dessa condição em favor dos responsáveis’.
45. Considerando o argumento da complexidade da entidade apresentado pela defesa, associado ao entendimento do Tribunal em relação à boa-fé, conclui-se que não se pode atribuir boa-fé ao dirigente somente por causa desse fator, até porque o responsável assinou, ele mesmo, diversas dispensas de licitação, recibos e relações de pagamentos, indicando que não delegou essa responsabilidade, algo razoável numa estrutura desse porte (peça 13, p. 67-132) .
46. Por outro lado, há diversos atenuantes da conduta do dirigente, alguns já levantados por ocasião da instrução pretérita e que, por sua importância para o mérito da questão, convém ser relembrados:
‘33. Em adição, convém trazer à luz o relatório 195547, de 23/10/2007, elaborado pela CGU (peça 3, p. 175-183) . O relatório apontou uma série de possíveis irregularidades na execução do convênio, sendo que algumas delas não foram mencionadas no relatório de tomada de contas especial e nem no relatório de auditoria da própria CGU acerca da referida TCE.
34. Quanto a esse relatório, não foram encontradas notificações à entidade ou ao seu Presidente por parte do Ministério do Trabalho e Emprego, para que explicasse as supostas irregularidades. As irregularidades foram parcialmente tratadas em relatórios elaborados pelo Ministério e aparentemente foram sanadas, na medida em que, como já dito, não são mencionadas no relatório de TCE, que teve como foco a realização de despesas fora do prazo de vigência do ajuste.
35. As irregularidades que não foram justificadas e nem analisadas, a exemplo de falta de detalhamento do objeto em algumas licitações e uso indevido da dispensa de licitação ocorreram no ano de 2005. Desse modo, com fulcro no art. 205 do Código Civil e jurisprudência do TCU, a exemplo do Acórdão 1441/2016-TCU-Plenário, ocorreu a prescrição da pretensão punitiva do Tribunal. De fato, é possível afirmar que a defesa desses atos ficou prejudicada em função do longo lapso temporal desde as possíveis ocorrências até o presente momento. Também não há, nos autos, comprovação de que houve dano ao erário decorrente das supostas irregularidades.’
47. Com a documentação presente nos autos, é possível concluir que as únicas despesas do convênio que permanecem passíveis de questionamento são aquelas realizadas fora do seu prazo de vigência.
48. Também pesa a favor do dirigente o fato de não ter sido constatada nas análises das prestações de contas a existência de dano ao erário. Além disso, a própria análise da primeira prestação de contas parcial, na qual estavam incluídas as despesas ora impugnadas, aprovou as contas (peça 13, p. 157) , o que pode ter induzido a entidade e seus gestores a pensar que a conduta seria ‘tolerada’ pelo ministério.
49. De se observar, ainda, que as próprias fichas de execução financeira do convênio indicam o período de execução da primeira etapa entre 1/2/2005 e 31/4/2005, o que significam pelo menos 25 dias do mês de fevereiro ‘descobertos’ pelo convênio, mas com os atendimentos aos trabalhadores ocorrendo normalmente.
50. Todos os fatos até aqui expostos indicam que, a despeito de a entidade, por meio dos seus gestores, ter consciência da irregularidade que se praticava, o fato de terem conseguido comprovar o atendimento à finalidade pública para os quais aqueles recursos foram previstos, pode caracterizar a boa-fé dos agentes que administraram esses recursos, permitindo o julgamento das contas como regulares com ressalvas, quando da quitação do débito, nos termos do art. 202, § 4º, do Regimento Interno do TCU.
INFORMAÇÕES ADICIONAIS
51. Trata de processo em que constam como advogado constituídos nos autos Rodrigo Molina Resende Silva, OAB/DF 28.438, relacionado pelo Exmo. Ministro Aroldo Cedraz no Anexo I ao Ofício 5/2013 - GAB.MIN-AC dentre aqueles que dão causa a seu impedimento, nos termos do art. 151, parágrafo único, do Regimento Interno/TCU.Dessa forma, encaminhe-se ao Gabinete do Ministro Relator, via Secretaria das Sessões (Seses) - para ciência e registro -, com o alerta de que a votação que apreciará o presente processo não deve contemplar a participação do Exmo. Ministro Aroldo Cedraz.
CONCLUSÃO
52. À vista do exposto na presente instrução é possível concluir que houve realização de despesas fora do prazo de vigência do convênio 1/2005, sem autorização do Ministério e em afronta à Instrução Normativa 1/1997 da Secretaria do Tesouro Nacional, bem como em afronta ao próprio termo de ajuste do referido convênio, em sua cláusula sexta. Também merece menção o fato de que o Ministério aprovou a execução física do convênio. Algumas irregularidades apontadas em relatório da CGU no ano de 2007 não foram tratadas nos documentos acostados aos autos e sua suposta ocorrência se deu no ano de 2005, incidindo, portanto, no caso de prescrição da pretensão punitiva do TCU, nos termos do art. 205 do Código Civil e jurisprudência do Tribunal, a exemplo do Acórdão 1441/2016-TCU-Plenário.
53. Os argumentos de defesa tampouco lograram afastar o débito imputado ao responsável. No tocante à aferição da ocorrência de boa-fé em sua conduta, conforme determina o mandamento contido no § 2º do art. 202 do RI/TCU, entende-se que constam dos autos elementos que permitem reconhecê-la, conforme itens 43 a 50 desta instrução. Assim, em não havendo outra irregularidade nas presentes contas, propõe-se que sejam rejeitadas as alegações de defesa de Paulo Pereira da Silva, fixando-lhe novo e improrrogável prazo para recolhimento da importância devida, acrescida de atualização monetária, ao cofre credor, conforme disposto no art. 202, § 3º, do RI/TCU.
PROPOSTA DE ENCAMINHAMENTO
54. Por todo o exposto, submetem-se os autos à consideração superior, propondo ao Tribunal:
a) rejeitar as alegações de defesa apresentadas por Paulo Pereira da Silva (XXX.067.689-XX) e pela Força Sindical (65.524.944/0001-03) ;
b) fixar novo e improrrogável prazo de quinze dias, a contar da notificação, com fundamento no art. 12, §§ 1º e 2º, da Lei 8.443/1992 e art. 202, §§ 2º e 3º, do Regimento Interno, para que Paulo Pereira da Silva e a Força Sindical efetuem e comprovem, perante este Tribunal, o recolhimento da quantia a seguir especificada aos cofres do Fundo de Amparo ao Trabalhador, atualizada monetariamente a partir da data indicada até a data do efetivo recolhimento, na forma prevista na legislação em vigor;
Débito:
	Valor Original (R$) 
	Data da ocorrência

	125.840,05 (débito) 
	25/2/2005

Valor atualizado até 22/3/2019: R$ 268.064,47 (peça 59) 
c) informar Paulo Pereira da Silva e a Força Sindical de que a liquidação tempestiva do débito atualizado monetariamente saneará o processo e permitirá que as contas sejam julgadas regulares com ressalva, dando-lhe quitação, nos termos do § 4º do art. 202 do Regimento Interno do TCU, ao passo que a ausência dessa liquidação tempestiva levará ao julgamento pela irregularidade das contas, com imputação de débito a ser atualizado monetariamente e acrescido de juros moratórios nos termos do art. 19 da Lei 8.443/1992, bem como à aplicação da multa prevista no art. 57 da mesma Lei 8.443/1992.”
À peça 63, o MPTCU, representado pelo Subprocurador-Geral Paulo Soares Bugarin, anuiu à proposta da unidade instrutora, nos seguintes termos:
“Cuidam os autos de tomada de contas especial instaurada em desfavor da Força Sindical e de seu dirigente, Paulo Pereira da Silva, em razão de possíveis irregularidades detectadas na execução do Convênio MTE/SPPE/CODEFAT 1/2005, firmado entre a aludida entidade e o Ministério do Trabalho e Emprego (MTE) , por intermédio da Secretaria de Políticas Públicas de Emprego (SPPE) , sendo interveniente o Conselho Deliberativo do Fundo de Amparo ao Trabalhador (Codefat) .
2. O ajuste teve por objeto a execução de atividades inerentes à operação do Programa doSeguro-Desemprego, por intermédio do Sistema Nacional de Emprego - SINE, compreendendo a manutenção de postos de atendimento ao trabalhador, visando sua inserção no mercado de trabalho, no valor total de R$ 11.148.190,00. Desse montante, coube à União participar inicialmente com R$ 9.381.076,00, enquanto o convenente concorreu com R$ 1.767.114,00, relativos à contrapartida. Por meio de termo aditivo, o ajuste teve seu valor majorado, sendo que as parcelas sob responsabilidade da União e da Força Sindical foram elevadas para R$ 13.124.460,00 e R$ 2.467.127,00, respectivamente.
3. Ao examinar a prestação de contas referente ao ajuste, o controle interno detectou que algumas das despesas efetuadas no âmbito da avença foram realizadas em momento anterior à celebração do termo de convênio, fato que ensejou a impugnação de R$ 125.840,05 (valor histórico) .
4. Mediante medidas administrativas, o órgão convenente não logrou obter a comprovação da regular aplicação dos recursos públicos nem o ressarcimento do prejuízo causado ao erário. Assim, após concessão do direito de defesa aos responsáveis, concluiu no relatório da TCE (peça 4, p. 31-37) que há débito equivalente à parte do valor transferido, sob responsabilidade solidária da entidade convenente e de seu dirigente. Tal posicionamento foi acompanhado pela Controladoria-Geral da União ao certificar a irregularidade das contas (peça 4, p. 73-74) .
5. Na fase externa deste processo, a Secex-SP providenciou a devida citação dos responsáveis para recolherem o débito ou apresentarem alegações de defesa. Devidamente notificados, os agentes manifestaram-se de forma conjunta (peça 56) , tendo como principal argumento, para a realização de despesas fora do período de vigência do convênio, o fato de tais gastos terem natureza continuada. Aduziram que a cooperação técnica e financeira entre a entidade e o Ministério do Trabalho, para a execução de atividades inerentes à operação do programa seguro-desemprego, teve início com outros acordos celebrados antes de 2005, motivo pelo qual a Força Sindical teria mantido o funcionamento das atividades ao longo de período em que não havia convênio em vigor.
6. Por seu turno, a unidade técnica considerou as alegações de defesa inaptas para elidir a irregularidade apontada. Assim, e por considerar presentes elementos que permitem o reconhecimento da boa-fé do responsável, propõe rejeitar suas alegações de defesa e fixar novo e improrrogável prazo para que proceda ao recolhimento do débito ora questionado.
7. Ante os elementos que compõem os autos e por considerar adequado o exame empreendido pela secretaria instrutora, este representante do Ministério Público de Contas manifesta concordância com a proposta de encaminhamento apresentada pela Secex-SP na peça 60, ratificada pelos pronunciamentos de peças 61 e 62.”
	É o relatório.

8.1. Thiago Groszewicz Brito (OAB/DF 31.762), representando Paulo Pereira da Silva e Força Sindical.

Subprocurador-Geral Paulo Soares Bugarin.

TOMADA DE CONTAS ESPECIAL. SECRETARIA DE POLÍTICAS PÚBLICAS DE EMPREGO DO ENTÃO MINISTÉRIO DO TRABALHO E EMPREGO. CONVÊNIO MTE/SPPE/CODEFAT 1/2005. EXECUÇÃO DE ATIVIDADES RELATIVAS AO PROGRAMA DO SEGURO DESEMPREGO, NO ÂMBITO DO SISTEMA NACIONAL DE EMPREGO (SINE). IMPUGNAÇÃO PARCIAL DE DESPESAS EXECUTADAS FORA DA VIGÊNCIA DO CONVÊNIO. CITAÇÃO. ACOLHIMENTO DAS ALEGAÇÕES DE DEFESA. CONTAS REGULARES COM RESSALVAS. QUITAÇÃO.

TOMADA DE CONTAS ESPECIAL (TCE)

Secretaria de Controle Externo de Tomada de Contas Especial (SecexTCE).

Trata-se de tomada de contas especial (TCE) instaurada pela Secretaria de Políticas Públicas de Emprego (SPPE) do então Ministério do Trabalho e Emprego (MTE) em desfavor da Força Sindical e de Paulo Pereira da Silva, presidente da entidade à época dos fatos, em razão da impugnação parcial de despesas relativas ao Convênio MTE/SPPE/CODEFAT 1/2005 (Siafi 522.036) .
O ajuste tinha por objeto o estabelecimento de cooperação técnica e financeira mútua, para a execução de atividades inerentes à operação do Programa Seguro Desemprego, por intermédio do Sistema Nacional de Emprego (Sine) , compreendendo a manutenção de postos de atendimento ao trabalhador, visando sua inserção no mercado de trabalho.
O convênio foi firmado no valor de R$ 11.148.190,00, sendo R$ 9.381.076,00 à conta do órgão concedente e R$ 1.767.114,00 referentes à contrapartida da entidade convenente. Posteriormente, foi celebrado termo aditivo, passando o valor total do convênio para R$ 15.591.590,00, cabendo R$ 13.124.460,00 ao concedente, e R$ 2.467.127,00 a título de contrapartida. Os recursos foram liberados da seguinte forma:
	Ordem bancária
	Natureza
	Data
	Valor (R$) 

	05OB900122
	Ajuste original
	2/3/2005
	1.876.215,00

	05OB900237
	Ajuste original
	30/3/2005
	3.283.376,00

	05OB900878
	Ajuste original
	21/9/2005
	3.283.376,00

	05OB901011
	Ajuste original
	30/11/2005
	938.109,00

	05OB901182
	Aditivo
	28/12/2005
	3.743.387,00

Na fase interna da TCE, o órgão concedente concluiu pela impugnação parcial das despesas, no valor de R$ 125.840,05 (corresponde a 0,81% do convênio) , montante correspondente ao somatório das notas fiscais emitidas em datas anteriores à vigência do ajuste. O Controle Interno anuiu a esse posicionamento.
No âmbito do TCU, os responsáveis foram regularmente citados e apresentaram suas alegações de defesa. Em sua análise de mérito, a secretaria especializada concluiu pela rejeição das alegações de defesa dos responsáveis, ante a demonstração de que as despesas foram, de fato, realizadas antes da vigência do convênio.
Contudo, a unidade instrutora entende ser possível reconhecer a boa-fé dos responsáveis, razão pela qual propõe a abertura de novo e improrrogável prazo para o recolhimento da importância devida, atualizada monetariamente.
O parquet especializado anuiu à proposta oferecida pela unidade instrutora.
Não obstante o abalizado parecer da unidade instrutora, corroborado pelo MPTCU, entendo que as circunstâncias deste caso permitem extrair conclusão diversa.
Conforme alegado pelos defendentes, o Ministério do Trabalho e Emprego e a entidade convenente teriam firmado anteriormente ajuste com o mesmo escopo, o Convênio 094/2004, que vigorou até 31/1/2005. O convênio ora examinado, por sua vez, teve início em 25/2/2005, com um lapso temporal de 25 dias entre eles.
Os mencionados ajustes objetivavam custear despesas com a operação de postos de atendimento aos trabalhadores. As despesas compreendidas fora da vigência do convênio se referem predominantemente a gastos com aluguel e com telefonia e são exatamente da mesma natureza das despesas efetuadas durante o período de vigência do ajuste, inexistindo questionamento acerca da adequação quanto a sua natureza.
Neste cenário, me parece medida de extremo rigor considerar que um valor irrisório das despesas executadas, correspondente a 0,81% do montante total do convênio, deva macular as contas dos responsáveis, especialmente quando se considerava desejável, do ponto de vista do Poder Público, a continuidade das atividades desempenhadas, o que se depreende da celebração do subsequente convênio com o mesmo objeto.
Ademais, conforme indicado pela unidade instrutora, todas as outras irregularidades inicialmente apontadas pelo órgão concedente restaram saneadas e as prestações de contas parciais foram aprovadas previamente à liberação das parcelas finais, o que indicava, na perspectiva do convenente, a regularidade das despesas até então incorridas.
Portanto, entendo estar bem caracterizado nos autos que as despesas incorridas sem a cobertura do convênio foram efetuadas em itens nitidamente associados ao objeto do convênio com um propósito de continuidade das atividades desempenhadas pela entidade no bojo do Programa Seguro Desemprego.
Em outras palavras, não me parece razoável que a entidade, diante da real expectativa de celebrar um novo acordo com o Poder Público, desmobilizasse a sua estrutura e deixasse de prestar as atividades que eram de interesse público.
Diante desse contexto, reputo que a medida mais apropriada, considerando o atendimento dos objetivos do convênio e a baixa materialidade dos valores em discussão (0,81%) , em face do valor total do convênio, é o julgamento das contas regulares com ressalvas.
Ante o exposto, voto por que o Tribunal adote o Acórdão que ora submeto à deliberação deste Colegiado.
TCU, Sala das Sessões Ministro Luciano Brandão Alves de Souza, em 18 de junho de 2019.
Ministro BRUNO DANTAS 
Relator